臺灣高等法院刑事判決　　　　　　　94年度上更(一)字第44號
上　訴　人
即　被　告　丙○○
選任辯護人　余枝雄　律師
上　訴　人
即　被　告　乙○○
上　訴　人
即　被　告　丁○○
上列上訴人因誣告案件，不服臺灣板橋地方法院九十年度訴字第
九二四號，中華民國九十年八月十六日第一審判決（起訴案號：
臺灣板橋地方法院檢察署八十九年度偵字第一四九五六號）提起
上訴，經判決後，由最高法院發回更審，本院判決如下：
    主  文
原判決撤銷。
丙○○意圖他人受刑事處分，向該管公務員誣告，處有期徒刑柒
月。
乙○○意圖他人受刑事處分，向該管公務員誣告，累犯，處有期
徒刑玖月。
丁○○意圖他人受刑事處分，向該管公務員誣告，累犯，處有期
徒刑玖月。
    事  實
一、丁○○自民國七十四年起，陸續犯有竊盜、贓物、妨害家庭
    、偽造文書、妨害自由等罪，最近一次因恐嚇案件，經本院
    於八十七年八月二十七日判處有期徒刑五月，八十七年十月
    二十三日易科罰金執行完畢。乙○○因違反麻醉藥品管理條
    例案件，經臺灣臺南地方法院於八十六年二月二十四日，判
    處有期徒刑四月，八十六年九月十二日執行完畢。
二、丁○○、乙○○、丙○○（原名彭煥尉，即丁○○之弟）三
    人均明知八十六年間，牟務卿係與渠等賭博，積欠賭債未返
    還而開立附表編號一至四所示本票，並未於八十六年間，向
    丙○○、乙○○購買輪胎或汽車材料未給付貨款及受丁○○
    之委託代購汽車而收受新台幣（下同）五十萬元為定金，卻
    未依約代購車輛，訂金亦未返還，竟分別基於意圖使牟務卿
    受刑事處分之犯意，先後為下列誣告行為：(1)由丙○○於八
    十七年九月二十四日具狀向有偵查犯罪權限之臺灣板橋地方
    法院檢察署檢察官誣告：牟務卿於八十六年間向其購買輪胎
    一批，未依約給付貨款，並提出牟務卿所簽發，如附表編號
    一、二所示本票為證。(2)由乙○○於八十七年十一月二十六
    日具狀向有偵查犯罪權限之臺灣桃園地方法院檢察署檢察官
    誣告：牟務卿於八十六年間向其購買汽車零件一批，未依約
    給付貨款，並提出牟務卿所簽發，如附表編號三、四所示本
    票為證，經臺灣桃園地方法院檢察署檢察官以牟務卿另涉有
    詐欺案件，在臺灣板橋地方法院檢察署偵查中，移轉予臺灣
    板橋地方法院檢察署併予偵查。(3)由丁○○於八十七年十二
    月十五日具狀向有偵查犯罪權限之臺灣板橋地方法院檢察署
    檢察官誣告：牟務卿於八十六年八月初，受其委託代購價值
    三百餘萬元之賓士車，由其交付五十萬元定金予牟務卿後，
    牟務卿未依約代買，亦未退還前開訂金，並提出牟務卿所簽
    發，如附表編號三所示本票為證。嗣經臺灣板橋地方法院檢
    察署檢察官以犯罪嫌疑不足，於八十八年十一月四日，以八
    十八年度偵緝字第七七五號對牟務卿為不起訴處分，並於偵
    查上開案件中查悉上情。
二、案經臺灣板橋地方法院檢察署檢察官簽分後偵查起訴。
    理  由
一、被告乙○○經合法傳喚未到庭，惟據其於原審與被告丙○○
    、丁○○均矢口否認有何誣告犯行，被告丙○○辯稱：牟務
    卿確實有積欠汽車材料貨款。被告乙○○辯稱：告訴狀上之
    簽名、指印雖係其所為，但書狀非其所寫，其並未對牟務卿
    提出告訴。被告丁○○辯稱：牟務卿確有向其收受五十萬元
    之車款定金，嗣未訂車亦未退還而簽發本票，告訴狀所附本
    票與乙○○告訴狀所附相同，係因影印時不慎弄混了各云云
    。惟查：
（一）被告丙○○、乙○○以被害人牟務卿購買貨物未付款為由
      ，分別對其提起詐欺告訴；被告丁○○以被害人牟務卿收
      受其購買汽車之定金，未為其購車為由，對其提起背信告
      訴，分別有告訴狀、附表所示本票附於各該案卷可稽。雖
      被告乙○○辯稱，未對牟務卿提出告訴，惟已供承告訴狀
      上之簽名指印為其所為，足見被告乙○○對牟務卿之告訴
      ，係出自其本意。而被告三人對牟務卿之前開告訴，業經
      臺灣板橋地方法院檢察署檢察官認犯罪嫌疑不足，於八十
      八年十一月四日，以八十八年度偵緝字第七七五號對牟務
      卿為不起訴處分，亦有不起訴分書在卷可稽（見二三五五
      號偵查卷第四十、四一頁頁）。
（二）牟務卿於被訴詐欺、背信案件中，雖坦承附表所示本票係
      其簽發，惟否認向被告丙○○、乙○○購買汽車材料及向
      丁○○收取定金，陳稱：前開本票是欠被告的賭資，在臺
      北縣新莊市○○路他們經營的ＫＴＶ樓上賭十三張，輸了
      五十萬元，簽給丙○○、乙○○二人，時間在八十六年三
      月十五日前約一個多月，並未向丙○○、乙○○購買汽車
      零件。雖曾幫丁○○代買過車，但銀貨兩訖。（見第七七
      五號偵查卷第八頁反面、第九頁、第二十二頁反面）。又
      偵查中丙○○陳稱：其在台北縣新莊市○○路四二一號經
      營公司，但未登記，其與乙○○拆夥時，對牟務卿之債權
      本票各拿各的，牟務卿積欠一百五十萬元貨款，其分到八
      十三萬元（見第二三五五號偵查卷卷第二十七頁反面），
      則被告乙○○應分六十七萬元，與二人附於告訴狀之本票
      金額各一百萬元，不相符合。參以偵查中公訴人詢及被告
      乙○○關於牟務卿購買貨物之時地、積欠貨款若干、其所
      寫告訴狀所附之本票係向何人收取、轉交何人、現在何處
      、為何前開本票與丁○○所提告訴牟務卿背信案件所附本
      票相同、牟務卿有無積欠丙○○貨款等事項，均無法回答
      （見第二三五五號偵查卷第五十三至五十五頁），且無出
      貨單、送貨單、發票等單據可佐，已難認牟務卿有何購貨
      情事。再參以被告所辯其等收受本票之原因、事實、時間
      、地點均不相同，何以附表編號一至四所示本票，其發票
      日、到期日、金額均相同，實令人質疑？
（三）雖證人牟務卿嗣於原審及本院前審改稱：前述本票債務，
      並非賭債，因當時生意失敗，惟恐因被訴詐欺、背信判處
      罪刑，故謊稱係賭債云云，實則有向被告丙○○及乙○○
      購買輪胎及汽車零件云云（見原審卷第八七頁、本院上訴
      審卷第八五頁）。惟經本院上訴審隔離訊問證人牟務卿及
      被告丙○○、乙○○，證人牟務卿稱：編號一、二之本票
      係向丙○○買賓士車專用的輪胎，買了至少五、六種，編
      號三、四之本票亦是買類似規格的輪胎，是於八十六、八
      十七年間陸續買的，後來才開本票，不是買的時候就開的
      ，都是在新莊買的（見本院上訴審卷第八七至八八頁）。
      被告丙○○稱：牟務卿向其買輪胎，五千到一萬元的都有
      ，大概有七、八種。被告乙○○稱：牟務卿係向丙○○訂
      貨，由其出貨，都是購買輪胎（見本院上訴審卷第八九頁
      ），彼此所陳上開本票用以購買何種貨品之種類並不相同
      ，且與被告丙○○於八十七年度偵字第二一三二九號所申
      告：「牟務卿八十六年時經友人介紹，向其公司訂購一批
      輪胎，未據付款，後來協議寫二張商業本票」、被告乙○○於八十七年度偵字第一七八七○號所申告：「其在桃園
      市經營汽車零件配備業務，牟務卿在其公司訂購原裝進口
      賓士零件，陸續一個月完成交貨，未據付款，嗣協議換成
      二張商業本票」等情迥異，況牟務卿果如其所述於八十六
      、八十七年間陸續購買，何以事後簽立之本票竟係八十六
      年三月十五日簽發、八十六年九月三十日到期，顯與事實
      不合，可見證人牟務卿事後所證無非蓄意迴護。又被告丙○○提出房屋租賃契約以謂其確有開設輪胎行（見本院上
      審卷第九三頁），證人即房東李虹美證稱：其新莊市○○
      路之房屋於八十五年十月租給被告丙○○經營輪胎行，租
      期至八十六年十月五日，但丙○○於八十六年五月就收起
      來，沒有續租（見本院上訴審卷第一○一頁），雖證明被
      告丙○○於八十六年間有經營輪胎生意，惟其經營生意並
      非表示牟務卿即有積欠其購買輪胎之貨款，而其既於八十
      六年五月間即收起來未做，牟務卿又如何於八十七年間仍
      購買輪胎，益見上開本票並非牟務卿用以清償積欠之貨款
      。原審以為「尚難認被告丙○○、乙○○二人有經營汽車
      零件配備業務之事實」，雖有未當，惟對於牟務卿並無購
      買貨物未付款情形之結果認定並無不同。
（四）被告丁○○告訴牟務卿於八十六年八月初，受其委託代購
      價值三百餘萬元之賓士車，其交付五十萬元定金予牟務卿
      後，牟務卿未依約代買，亦未退還前開訂金，故簽發表編
      號三所示本票交被告丁○○，固提出牟務卿所簽發附表編
      號三所示本票及牟務卿於八十六年八月十日簽立記載「牟
      務卿茲收到丁○○五十萬元，訂購一部賓士Ｓ三二○自小
      客車，總價三百三十八萬元正，交車時扣除在公司險單四
      十四萬七千三百七十元正，須付二百四十三萬二千六百三
      十元，請款人牟務卿」之切結書為佐（見第二九○號偵查
      卷第三頁）。然被告丁○○於八十七年十二月十五日提出
      告訴，八十八年一月十二日承辦檢察官即告以告訴狀所附
      本票之發票日為八十六年三月十五日，在其所指之八十六
      年八月十日交付定與金牟務卿之前，二者顯有矛盾，被告
      丁○○竟答稱拿到票時就這樣，是八十六年八月間牟務卿
      在其住處交付（見第二九○號偵查卷第二十六頁反面），
      至八十九年一月二十七日再詢及為何告訴狀內所附本票與
      乙○○所提告訴狀內之本票相同時，始答稱可能在影印時
      混掉了云云（見第二三五五號偵查卷第二十八頁），惟並
      未提出正確之本票。衡情牟務卿豈有可能簽發同紙本票既
      向被告乙○○清償貨款，復於收受車款定金半年前將前開
      本票持交被告丁○○返還定金，牟務卿並未向被告乙○○
      與丙○○購置輪胎及汽車配件而積欠貸款，而被告丁○○
      所指牟務卿返還定金之日期亦與前開本票之發票日互有矛
      盾，足認牟務卿於前開被訴案件中所陳，並無積欠貨款、
      侵吞定金情事，附表編號一至四所示本票係因積欠被告丙○○、乙○○賭債所簽發，經持交被告三人等語非虛。
（五）雖被告丁○○於原審提出附表編號五所示本票（見原審卷
      第七六頁），供稱此係當時牟務卿交付之本票，惟觀該紙
      本票，票面形式、金額填寫方式均與附表編號一至四所示
      本票不相同。且八十八年一月十二日檢察官即告以本票與
      其告訴內容不符，仍遲至原審審理程序中之九十年七月二
      十三日始行提出，實難認該紙本票確係牟務卿當時為返還
      定金所開立。又關於買車之過程，被告丁○○於其申告案
      件偵查中稱：八十六年八月初，其在板橋向牟務卿訂一輛
      賓士車，本票是當時開立的（見第二九○號偵查卷第二六
      頁反面），嗣於本院上訴審稱：其於八十六年三月間訂車
      ，將定金五十萬元交給牟務卿，後來一直未交車，找牟務
      卿才知道車款沒有交給公司，所以要牟務卿寫切結書，開
      二個月的本票保證交車（見本院上訴審卷第八三頁），先
      後所述迥異。再證人宋連成證稱：丁○○向我們公司一共
      買了四部車，有爭執的應該是車牌號碼３Ｇ─二一六八號
      。該車是於八十八年五月左右訂車，八十八年八月二十六
      日辦理分期付款，於八十九年五月以丙○○之名義領牌交
      車。丁○○在買該車有先交付幾十萬元現金給公司作為定
      金，在交車之前，丁○○有告以此車的剩餘部分款項約五
      、六十萬元向牟務卿收取。其知道牟務卿與丁○○有債務
      糾紛，但對細節不清楚等語（見原審卷第七三頁、本院上
      訴審卷第一○二至一○五頁），並有該車之汽車新領牌照
      登記書、賓揚股份有限公司辦理該車分期付款票據明細表
      在卷可參（見原審卷第九三至九四頁）。可見雖有委由牟
      務卿購買賓士車之事實，惟係於八十八年五月間之事，且
      定金已據被告丁○○給付，要向牟務卿收取的是交車前之
      尾款，與被告丁○○所述情節明顯不同。且此車款項已據
      牟務卿繳清始得交車，牟務卿既已償付所積欠款項，何以
      前所交付被告丁○○之五十萬元本票竟未取回，仍放置被
      告丁○○處，而坐待被告丁○○對其另行主張債權。又被
      告丁○○提出告訴牟務卿另在其開設之ＫＴＶ消費款數十
      萬元未還，經公訴人認牟務卿消費三十八萬三千六百七十
      元未清償，涉有詐欺得利罪嫌，提起公訴（八十八年度偵
      緝字第七七五號），經臺灣板橋地方法院認牟務卿無詐欺
      之故意，且牟務卿與被告丁○○已達成和解，於八十九年
      五月二十三日判處無罪在案，並已確定，有臺灣板橋地方
      法院八十九年度易字第六一三號判決在卷可參（見第二三
      五五號偵查卷第六二至六三頁）。而該車至八十九年始領
      車，係因牟務卿晚一年交款之故，已如前述，該車之交款
      時間與前開牟務卿被訴詐欺罪之判決時間相當，適與證人
      宋連成證稱二人有債務糾紛等情相符，自難認即牟務卿有
      收受丁○○車款定金未返還之事實。被告丁○○不過事後
      藉詞購買賓士車之事實以圖彌縫，證人牟務卿事後亦附和
      被告丁○○所辯上情（見本院上訴審卷第八四至八五頁）
      ，亦非可採。至證人宋連成所稱丁○○曾於八十五、八十
      六年間前往看車，說要訂車，但只是以口頭說說，未簽約
      亦未付定金之情，雖與前述被告丁○○提出牟務卿八十六
      年八月十日簽立切結書之時間相近，然是時或有訂車之意
      願，惟實際上並未買車。又證人宋連成證稱；丁○○總共
      買了五輛賓士車，都是經由牟務卿（見本院上訴審卷第一
      ○二頁），參以除前揭購買之車牌號碼３Ｇ─二一六八號
      賓士車外，宋連成尚提出分於八十四年七月、八十五年十
      一月、八十九年十一月、九十年四月間購車交付之車籍資
      料在卷可參（見原審卷第七九頁），如牟務卿於八十六年
      間已有拿到款項而未購車之情形，被告丁○○何以事後仍
      屢要牟卿經手訂車事宜，復參前述，可見切結書所載內容
      即或屬實，亦與上開委由牟務卿訂車支付剩餘款項係屬不
      同之事，不得混為一談。故證人宋連成於本院上訴審稱：
      「甲○○（即牟務卿）有部分車款要幫彭先生清，有些辦
      分期，到貸款辦好後，牟先生頭款還沒有進來，才沒有交
      車，但是貸款的票已經出去，到八十九年五月交清後才交
      車」、「（頭款五十萬元何時給你？），八十九年四、五
      月，他們二人拿來給我」云云（見本院上訴審卷第一０三
      頁），應本件應無關連，尚難為被告有利之認定。
（六）綜上所述，被告三人所犯事證明確，所辯無非事後飾詞卸
      責，不足採信，其等犯行均堪認定。
二、核被告丙○○、乙○○、丁○○所為，均係犯刑法第一百六
    十九條第一項誣告罪。被告乙○○、丁○○有事實欄所載之
    犯罪科刑執行情形，有臺灣高等法院檢察署刑案紀錄簡覆表
    在卷可稽，於受有期徒刑之執行完畢後，五年以內再犯有期
    徒刑以上之本罪，均為累犯，均應依法加重其刑。
三、原審據予論科，固非無見，惟查，共犯之成立，除共同實施
    犯罪行為者外，其就他人之行為負共犯之責者，以有意思之
    聯絡為要件。若事前並未合謀，又未分擔實施犯罪行為，即
    無成立共同正犯之餘地。本件被告丙○○於八十七年九月二
    十四日，以牟務卿向其購買輪胎未付款為由，誣告牟務卿詐
    欺；被告乙○○於八十七年十一月二十六日，以牟務卿向其
    購買汽車零件一批未付款為由，誣指牟務卿詐欺；被告丁○○則於八十七年十二月十五日，以牟務卿收受其購買汽車之
    定金，未代為買車亦未將定金退還為由，誣指牟務卿背信，
    就前開上述三次誣告行為，既分別由被告三人中之一人所提
    起，其餘二人並未分擔實施，又無積極證據認定被告三人對
    於全部誣告犯行究竟如何合謀，而應共同負責，原審遽認為
    共同正犯，進而以連續犯論處，自有未洽。被告三人上訴意
    旨，仍執陳詞，否認犯罪，雖無理由，但原判決既有可議，
    自應由本院撤銷改判，爰審酌其等犯罪之動機、目的、手段
    、所生損害及犯後否認犯行等一切情狀，分別如主文第二至
    第四項所示之刑。
四、被告乙○○經合法傳喚，無正當理由未到庭，爰不待其陳述
    逕行判決。
據上論斷，應依刑事訴訟法第三百七十一條，第三百六十九條第
一項前段、第三百六十四條、第二百九十九條第一項前段、刑法
第一百六十九條第一項、第四十七條，判決如主文。
本案經檢察官沈世箴到庭執行職務。
中　　華　　民　　國　　94　　年　　10　　月　　19　　日
　　　　　　　　　刑事第十九庭審判長法　官  葉騰瑞
　　　　　　　　　　　　　　　　    法　官  謝靜恒
　　　　　　　 　 　　　　　　　　　法　官  莊明彰
以上正本證明與原本無異。
如不服本判決，應於收受送達後十日內向本院提出上訴書狀，其
未敘述上訴之理由者並得於提起上訴後十日內向本院補提理由書
（均須按他造當事人之人數附繕本）。
                                    書記官  廖逸柔
中　　華　　民　　國　　94　　年　　10　　月　　19　　日
附錄：本案論罪科刑法條全文
刑法第169條
意圖他人受刑事或懲戒處分，向該管公務員誣告者，處七年以下
有期徒刑。
意圖他人受刑事或懲戒處分，而偽造、變造證據，或使用偽造、
變造之證據者，亦同。
  附表
┌──┬────┬────┬──────┬─────┬────┬────┐
│編號│發票日  │到期日  │  金額      │  票號    │ 發票人 │ 提出人 │
├──┼────┼────┼──────┼─────┼────┼────┤
│一  │86.03.15│86.09.30│  五十萬元  │CH262051  │        │        │
├──┼────┼────┼──────┼─────┤        │ 丙○○ │
│二  │86.03.15│86.09.30│  五十萬元  │CH262052  │        │        │
├──┼────┼────┼──────┼─────┤        ├────┤
│三  │86.03.15│86.09.30│  五十萬元  │CH262059  │ 牟務卿 │ 乙○○ │
│    │        │        │            │          │        │ 丁○○ │
├──┼────┼────┼──────┼─────┤        ├────┤
│四  │86.03.15│86.09.30│  五十萬元  │CH262060  │        │ 乙○○ │
├──┼────┼────┼──────┼─────┤        ├────┤
│五  │86.10.20│未載    │  五十萬元  │  040856  │        │ 丁○○ │
└──┴────┴────┴──────┴─────┴────┴────┘
